臺灣高等法院花蓮分院民事判決　　　　　　 96年度上字第4號
上　訴　人　乙○○
訴訟代理人　林政雄律師
　　　　　　吳明益律師
被上訴人　　甲○○
上列當事人間請求確認債權不存在事件，上訴人不服臺灣花蓮地
方法院中華民國96年1月31日95年度訴字第342號第一審判決，提
起上訴，本院於96年5月10日言詞辯論終結，判決如下：
    主  文
上訴駁回。
第二審訴訟費用由上訴人負擔。
    事  實
甲、上訴人（即原告）方面：
一、聲明：(一)原判決廢棄。(二)上開廢棄部分，確認被上訴人持有
    上訴人於82年10月15日簽發，票面金額為新台幣400萬元，
    到期日空白之借據及其保證本票各一張債權不存在。(三)訴訟
    費用由被上訴人負擔。
二、陳述：除與原判決記載相同者，予以引用外，另補稱：
（一）兩造間工程款高達數億元，雖未簽立相關書面資料，惟上
      訴人持有部分與被上訴人承包政府工程之決算書、施工預
      算明細、包商估價單、詳細價目表等可佐，且被上訴人於
      原審已陳明「我發工資都是開票，如果沒有超支，我都是
      開即期支票，本件借據跟支票，是原告已經週轉不靈，無
      法發工資，所以開系爭本票、借據跟我借錢，我開遠期支
      票給原告，因為當時我沒現金，後來支票票款我也兌現」
      、「我開給原告的支票張數、面額，我均不確定是多少，
      時間太久已不記得」等語，可見兩造確有工程發包之承攬
      關係，而上訴人發放工資均先由被上訴人開立支票兌現，
      上訴人所稱系爭支票及借據係上訴人先向被上訴人以借貸
      方式先解決屬下工人生計，待工程款發放時，被上訴人再
      自工程款中扣除，應屬實在。
（二）上訴人於原審請求傳訊證人陳亮功及蔡金寶夫妻，證明上
      訴人持被上訴人簽發之遠期支票向證人調現，係為證明上
      開支票係為支付工程款，而以支票及借據作為擔保所必要
      ，如經證人證述明確，即可證明系爭本票原係供被上訴人
      作為擔保，被上訴人所開立之支票，則由上訴人持向證人
      2人調現。蓋被上訴人簽發之票據係轉交證人陳亮功，並
      由證人兌現，既為兩造作為「原告支付其員工工資及工程
      支出，被告應給付原告之工程承攬報酬，於日後扣抵」，
      被上訴人持有上訴人所開立之本票及借據，於收受當時，
      即屬擔保性質，兩造承攬關係早於民國81、82、83年間陸
      續結束，並經10餘年間均無爭議，何以被上訴人竟遲至日
      前相隔13年，始出面由討債公司主張上開本票及借款債權
      ，顯然事有蹊蹺。
（三）本件兩造工程承攬關係早於83年間即已結束，迄今已達12
      、13年之久，上訴人主張上開本票及借據債務早經對帳而
      扣抵等語，本應經由兩造提出對帳資料，以資認定，依常
      理，如上訴人尚欠被上訴人債款，或兩造債務尚未扣抵，
      被上訴人殊無長期未主張權利之理，本件原審認上訴人應
      舉證，顯違民事訴訟法第277條規定。兩造就系爭借款債
      務是否已於工程款中扣除，上訴人主張10餘年前即已扣抵
      ，被上訴人主張本件與工程款無關，均屬主張有利於己之
      事實，兩造均有舉證責任，本件承攬關係已結束10餘年，
      被上訴人主張與兩造之工程無關，純係2人間之借貸，則
      似亦不否認兩造間工程款部分並無爭執，則本件是否與工
      程款有關，既為兩造爭點所在，自應由兩造就工程對帳是
      否完成或有積欠，均負舉證責任，始符合舉證責任分配之
      法則，如純由上訴人舉證，以何筆債務扣抵，顯苛責上訴
      人，依其情形顯失公平。故請求傳訊證人陳亮功、蔡金寶
      夫妻，以證明上訴人持有被上訴人簽發支票向渠等調現，
      被上訴人亦簽發非即期支票而兌現，即可釐清兩造債權債
      務之清償關係，亦可證明兩造長期對債務未有爭執，應可
      證明被上訴人已扣除工程款而受清償之待證事實。
（四）上訴人坦承開遠期支票供上訴人發工資，與上訴人主張相
      符，則被上訴人主張系爭借據已載明『本款項與業務無任
      何關係，純為私人借貸』，並無其他事由，且與工程款無
      關等語，顯然前後矛盾。且被上訴人於準備程序中另提出
      載明82年9月30日之本票及借款，足以證明上訴人當時確
      曾開立多紙本票及借據作為擔保，以取得被上訴人開立支
      票向訴外人陳亮功週轉現金，及發放員工薪資及支付工程
      開銷費用，亦足證借據與本票均屬暫時擔保性質。從而上
      訴人主張開立本票及借據之原因，與被上訴人之主張相符
      。故被上訴人因持有未歸還上訴人之系爭2紙本票（上訴
      人誤載為支票）及借據，於事隔12、13年後，趁兩造債務
      已時過境遷，無法核對，對上訴人舉證不利之情形，取巧
      主張兩造債務關係仍屬存在，並透過訴訟詐得已消滅之債
      權。
乙、被上訴人方面：
一、聲明：(一)上訴駁回；(二)第二審訴訟費用由上訴人負擔。
二、陳述：除與原判決記載相同者，予以引用外，並補稱：
（一）上訴人所提工程承包清單中所列之營造公司，並非全與伊
      有關，有些非其所經營之公司，另其中之洪光營造公司原
      雖為伊所有，然已於80年間即出售他人，並非其經營之公
      司，上訴人所列之承包清單與本件無關，且本件之本票及
      借據係於82年結算後簽發，與工程款無關。
（二）本件所開之借據、本票均與工程款無關，當時因上訴人已
      無法繼續做工程，雙方結算甚久，且系爭款項並非預支工
      程款，若預支工程款為何在借據上寫應支付之利息，且未
      見過上訴人所稱之證人蔡金寶，而陳亮功則係在83年時曾
      拿上訴人交付之伊所簽發支票找伊負責，上開證人均僅賺
      取票貼利息，不知系爭本票、借款與工程款有無關係，故
      無傳訊必要。
    理  由
一、本件經本院審理結果，認第一審判決駁回上訴人確認與被上
    訴人系爭借據及本票之債權不存在之訴，經核其認事用法俱
    無不當，應予維持，除引用第一審判決所記載之事實、理由
    及證據外，另補充理由如下：
（一）上訴人所提出之工程承包清單，雖列兩造間於81、82年間
      所承包之工程，惟被上訴人否認為真實，自應由上訴人舉
      證證明確有上開工程之承包，上訴人未能舉證證明，自不
      能認此部分主張可採。
（二）況縱使上訴人證明確有向被上訴人承包工程，而有預支工
      程款之情形，然被上訴人抗辯兩造間就工程款部分業經另
      行結算，系爭本票及借款與工程款無關，此並有內容記載
      與工程款無關之借據及本票影本附卷可參，故被上訴人此
      部分之抗辯堪信為實在，自應由主張系爭本票及借款與工
      程款有關之上訴人就此部分負舉證責任，而上訴人並未能
      提出證據證明所簽發本票及借據業經於工程款中扣除，上
      訴人訴訟代理人於本院亦陳明未能提出系爭款項係在何工
      程中扣除之證據，此部分上訴人之主張既未能提出證據證
      明，自亦無法認為真實。
（三）且簽發本票及借據，用以擔保借款，而於借款清償後，本
      票及借據均返還簽發人，此為常態，上訴人雖主張系爭本
      票及借款均已清償，惟被上訴人抗辯借款未清償，故仍執
      有系爭本票及借據，自應由上訴人舉證證明其所稱借款已
      清償，而供擔保之本票及借據未取回之證據，上訴人就此
      部分亦未能舉證證明，自無法認其主張為實在。
（四）至上訴人另主張被上訴人10餘年未主張債權，顯然並無該
      債權關係存在之事實，惟被上訴人否認此部分事實，自亦
      應由上訴人舉證證明，上訴人未能證明，自亦無法認其主
      張可採。
（五）另上訴人請求傳訊陳亮功及蔡金寶2人，係用以證明被上
      訴人曾簽發遠期支票，並由上訴人向證人調現之事實，就
      此部分被上訴人並未爭執，惟此與系爭糾紛並無關係，蓋
      該2人僅係經上訴人持票調現之人，自無從知悉兩造間借
      款或簽發票據之緣由，此部分亦經上訴人於上訴狀中陳明
      在卷，故上開2證人既對兩造之爭執無法證明，自無傳訊
      之必要。
（六）上訴人其餘攻擊防禦之主張均不影響上開認定，爰不一一
      論敘，並予敘明。
二、綜上所述，本件上訴人請求確認被上訴人持有其於82年10
    月15日簽發，票面金額為400萬元，到期日空白之借據及其
    保證本票各一張債權不存在之主張，因上訴人未能舉證證明
    系爭借款已由被上訴人自上訴人應領之工程款中扣除而清償
    完畢，認被上訴人就系爭借款及本票之債權仍然存在，上訴
    人請求確認上開債權不存在為無理由，不應准許，原審為上
    訴人敗訴之判決，並無不合。上訴意旨指摘原判決不當，求
    予廢棄改判，為無理由，應予駁回。
三、據上論結，本件上訴為無理由，依民事訴訟法第454條、第
    449 條第1項、第78條，判決如主文。
中　　華　　民　　國　　96　　年　　5　　月　　30　　日
                       審判長法  官  何方興
                             法  官  林鳳珠
                             法  官  王紋瑩
以上正本係照原本作成。
如不服本判決，應於收受送達後20日內向本院提出上訴書狀，其
未表明上訴理由者，應於提出上訴後20日內向本院補提理由書狀
（均須按他造當事人之人數附繕本）上訴時應提出委任律師或具
有律師資格之人之委任狀；委任有律師資格者，另應附具律師及
格證書及釋明委任人與受任人有民事訴訟法第466條之1第 1項但
書或第2項（詳附註）所定關係之釋明文書影本。
                             書記官  吳家瑩
中　　華　　民　　國　　96　　年　　5 　　月　　30　　日
附註：
民事訴訟法第466條之1(第1項、第2項)：
對於第二審判決上訴，上訴人應委任律師為訴訟代理人。但上訴
人或其法定代理人具有律師資格者，不在此限。
上訴人之配偶、三親等內之血親、二親等內之姻親，或上訴人為
法人、中央或地方機關時，其所屬委任人員具有律師資格並經法
院認為適當者，亦得為第三審訴訟代理人。
